【裁判字號】    96,訴,3241
【裁判日期】    970703
【裁判案由】    新型專利舉發
【裁判全文】
臺北高等行政法院判決
                                     96年度訴字第03241號
                              .
原      告  甲○○
送達代收人  乙○○
被      告  經濟部智慧財產局
代  表  人  王美花（局長）住同上
訴訟代理人  丁○○
參  加  人  丙○○
上列當事人間因新型專利舉發事件，原告不服經濟部中華民國96
年7 月25日經訴字第09606071620 號訴願決定，提起行政訴訟，
經本院命參加人獨立參加訴訟，本院判決如下：
    主      文
原告之訴駁回。
訴訟費用由原告負擔。
    事實及理由
一、程序事項：
  (1)本件被告代表人蔡練生於訴訟進行中變更為王美花，茲據被
    告現任代表人依法具狀向本院聲明承受訴訟，核無不合，應
    予准許。
  (2)原告經合法通知，無正當理由而未於言詞辯論期日到場，核
    無行政訴訟法第218 條、民事訴訟法第386 條各款所列情形
    ，爰依被告之聲請，由其一造辯論而為判決。
二、事實概要：
    原告前於民國（下同）92年11月10日以「手搖式充電及發電
    之LED 手電筒結構」（下稱系爭案）向被告申請新型專利，
    經其編為第00000000號形式審查准予專利後，於93年10月1
    日公告，並發給新型第M245355 號專利證書。嗣參加人以其
    有違核准時（即現行）專利法第94條第4 項之規定，不符新
    型專利要件，對之提起舉發。案經被告審查，以96年3 月9
    日（96）智專三(一)02054 字第09620138130 號專利舉發審定
    書為「舉發成立，應撤銷專利權」之處分。原告不服，提起
    訴願，經遭駁回，遂向本院提起行政訴訟。
三、本件原告主張：
  (1)原告係於94年1 月28日提出系爭案申請專利範圍更正，其特
    徵係在於：該飛輪在大齒輪內部設有凹槽，可供配重環埋設
    鎖固之用者。
  (2)引證1 （即舉發補充證據1 ，75年4 月16日公告之第000000
    00號「儲能手電筒」專利案）之具慣性之飛輪設計，並未揭
    露飛輪在大齒輪內部設有凹槽，再鎖設配重環的結構與技術
    內容。再者系爭案可使飛輪的大齒輪為塑膠材質製成，而配
    重塊為金屬材質製成，能有效降低材料及製作的成本，反觀
    引證1 之具慣性之飛輪，僅能由金屬材料製成，故無法降低
    材料及製成的成本，故系爭案較引證1 具進步性。
  (3)系爭案申請專利範圍第2 項（附屬項）在本體的上殼體與下
    殼體周圍設有可以互相吻合的凸緣與凹槽，該凹槽具有內、
    外兩道防水牆，所以可以有效防止水侵入本體內部，防水效
    果佳，適合在戶外使用，相較於引證1 的確具有進步性。
  (4)系爭案申請專利範圍第3 項（附屬項）在本體前方設有反光
    罩與透明燈罩，光線經過反光罩的折射之後，可以產生聚光
    效果，使得照明的亮度增加，相較於引證1 具有進步性。
  (5)系爭案申請專利範圍第4 項（附屬項）之鈕扣型可充電式鋰
    電池的蓄電容量較小，所以很快就呈現充飽狀態，一般轉動
    曲柄組1 分鐘，即可連續使用點亮燈泡達30至40分鐘之久，
    相較於引證1 具有進步性。
  (6)綜上，原告以系爭案可克服引證1 所存在的問題點，具有功
    效上的增進，且非熟悉該項技術者所能輕易完成，系爭案並
    無違反專利法第94條第4 項之規定等情，並聲明求為判決撤
    銷訴願決定及原處分。
四、被告則以：
  (1)系爭案94年1 月28日於另案（專利第00000000N01 號舉發案
    ）提出申請專利範圍之更正；而本件原處分係以引證1 併引
    證2 （即舉發補充證據2 ，94年5 月31日被告據引證1 對系
    爭案所製作之「新型專利技術報告」）審定系爭案舉發成立
    。又93年4 月21日公告之第00000000號「自行發電照明之多
    功能充電器結構」新型專利案（即舉發證據2 ）之引證部分
    ，不再斟酌，目前引證只剩引證1 及系爭案之習知技術，先
    予陳明。
  (2)94年1 月28日原告提出系爭案專利範圍之更正時，其陳述之
    理由是屬於吉普生式寫法，之前的前言部分均屬公知之概念
    ，故其技術特徵係屬習知技術。
  (3)引證1 之習知技術可證實系爭案之申請專利範圍第1項不具
    進步性。
    引證1 已揭示一種儲能手電筒，其包括有：一動力供應裝
      置，其包含有按柄、齒條、單向傳動件及導引滾輪，其係
      藉按壓按柄，使按柄隨導引滾輪移動，以趨使按柄之齒條
      傳動單向傳動件之齒輪，藉單向傳動件之導引產生動力者
      ；一傳動裝置，其可將動力供應裝置產生之動力分別傳動
      至發電裝置及儲能裝置，其並包含釋能控制器，以使儲能
      裝置儲存之能源，於釋能時可再連接傳動至發電裝置；一
      儲能裝置，其係於本體中心軸之兩端分別具有儲能功用及
      釋能功用，於儲能時藉齒輪組之轉速比趨使蝸旋扭力彈簧
      旋緊以儲存能量者；一發電裝置，其包含有飛輪及發電機
      ，其係藉動力供應裝置傳動發電機，藉發電機帶動飛輪，
      並趨使飛輪持續旋轉，以繼續產生電源供應者。
    系爭案雖於變速結構30與發電馬達21間設有飛輪34，飛輪
      34之大齒輪37內部設有凹槽38以供配重環39埋設鎖固，然
      引證1 已有於傳動裝置3 之第二齒輪組33與發電機52間設
      有具慣性之飛輪51設計，系爭案雖將大齒輪37挖空再鎖設
      配重環39，然該等變化仍在提供一具慣性旋轉之飛輪效果
      ，自為引證1 所揭示，且比較系爭案第6 圖所示之飛輪34
      係由大齒輪與小齒輪所構成，系爭案申請之專利項目所敘
      述之凹槽係顯示於第7 圖，亦即在大飛輪底下挖空設置凹
      槽，造成轉動時之慣性動力，在停止轉動時可以繼續充電
      ，參照引證1 也是利用飛輪產生帶動慣性原理之技術，故
      系爭案其改良之手段自為其所屬技術領域中具有通常知識
      者依引證1 顯能輕易完成者，系爭案之申請專利範圍第1
      項自不具進步性。
  (4)系爭案各申請專利範圍附屬項中，其第2 項係在本體的上、
    下殼體周圍設有對應的凸緣與凹槽，藉以互相嵌合固定成一
    體。然對於一般內具組合零件結構而言，於外殼體採拆組式
    設計僅是一般便於加工、組裝或維修之結合手段，自為其所
    屬技術領域中具有通常知識者依引證1 顯能輕易完成。系爭
    案之申請專利範圍第2 項仍不具進步性。
  (5)系爭案申請專利範圍第3 項係在本體的前方開口15與透明燈
    罩17設有對應的定位突緣16與定位凹槽18，藉以互相嵌合固
    定成一體，該透明燈罩內部鏤空，可供反光罩19組設之用。
    然一般手電筒結構本就應組裝具有供光線透出之透明燈罩及
    集光效果之反光罩結構，故系爭案申請專利範圍第3 項所請
    仍屬技術領域中具有通常知識者依引證1 顯能輕易完成，仍
    不具進步性。
  (6)系爭案申請專利範圍第4 項係以鈕扣型可充電式鋰電池為充
    電電池，然於發電式手電筒中置入可充電電池為電力供應源
    者，乃為系爭案說明書之習知技術，仍為電性供應單元之簡
    易替換，自為所屬技術領域中具有通常知識者依引證1 顯能
    輕易完成，故系爭案申請專利範圍第4 項仍不具進步性。
  (7)至於新型專利係為對物品之形狀、構造或裝置之創作，有關
    系爭案飛輪、大齒輪、配重塊之材質變化或選用非為新型專
    利之適格標的，成本高低亦非可獲新型專利權之要件。綜上
    ，被告以系爭案為其所屬技術領域中具有通常知識者依引證
    1 顯能輕易完成，不具進步性，故系爭案違反專利法第94條
    第4 項之規定，本件原處分並無違法等語，資為抗辯，並聲
    明求為判決駁回原告之訴。
五、本件參加人未於準備程序及言詞辯論期日到場，亦未提出書
    狀作何聲明或陳述。
六、得心證之理由：
  (1)按凡利用自然法則之技術思想，對物品之形狀、構造或裝置
    之創作，而可供產業上利用者，得依法申請取得新型專利，
    固為專利法第93條及第94條第1 項前段所規定。惟如新型「
    為其所屬技術領域中具有通常知識者依申請前之先前技術顯
    能輕易完成時」仍不得依本法申請取得新型專利，復為同法
    第94條第4 項所明定。
  (2)原處分關於舉發證據2 部分之認定，原告已無爭執，本件僅
    就引證1 部分論究，合先敘明。原告爭執在於訴稱引證1
    並未揭露系爭案申請專利範圍第1 項獨立項該飛輪在大齒輪
    內部設有凹槽，再鎖設配重環的結構與技術內容，且系爭案
    可使飛輪的大齒輪為塑膠材質製成，能有效降低材料及製作
    的成本，而有進步性，系爭案申請專利範圍第2 項可以有
    效防止水之入侵；第3 項可以產生聚光效果增加照明亮度；
    第4 項只須轉動曲柄組1 分鐘，即可點亮燈泡達30至40分鐘
    ，相較於引證1 確實具有進步性云云。經查：
    系爭案雖於變速結構與發電馬達間設有飛輪，飛輪之大齒
      輪內部設有凹槽以供配重環埋設鎖固，然引證1 已有於傳
      動裝置之第二齒輪組與發電機間設有具慣性之飛輪設計，
      系爭案雖將大齒輪挖空再鎖設配重環，然該等變化仍在提
      供一具慣性旋轉之飛輪效果，自已為引證1 所揭示，故系
      爭案申請專利範圍第1 項為其所屬技術領域中具有通常知
      識者依引證1 顯能輕易完成者，不具進步性。
    系爭案申請專利範圍第2 項附屬項，係在本體的上、下殼
      體周圍設有對應的凸緣與凹槽，藉以互相嵌合固定成一體
      ；然對於一般內具組合零件結構而言，於外殼體採拆組式
      設計僅是一般便於加工、組裝或維修之結合手段。第3 項
      附屬項係在本體的前方開口與透明燈罩設有對應的定位突
      緣與定位凹槽，藉以互相嵌合固定成一體，該透明燈罩內
      部鏤空，可供反光罩組設之用；然一般手電筒結構本就應
      組裝具有供光線透出之透明燈罩及集光效果之反光罩結構
      。第4 項附屬項係以鈕扣型可充電式鋰電池為充電電池；
      然於發電式手電筒中置入可充電電池為電力供應源者，乃
      為系爭案說明書之習知技術，仍為電性供應單元之簡易替
      換。是系爭案申請專利範圍第2 項至第4 項附屬項；皆為
      其所屬技術領域中具有通常知識者依補充證據1 顯能輕易
      完成，亦不具進步性。
  (3)原告固稱系爭案可使飛輪的大齒輪為塑膠材質製成，能降低
    材料及製作的成本，故系爭案較引證1 具進步性等語。惟按
    首揭專利法第93條之規定，新型專利之標的僅限於物品之形
    狀、構造或裝置之創作，是關於系爭案飛輪、大齒輪、配重
    環等材質之替換非屬新型專利之適格標的，原告所訴，核無
    足採。
七、從而，依原告所提出之證據不足證明系爭案具進步性。綜上
    所述，被告所為舉發成立、撤銷專利權之處分，並無不法，
    訴願決定予以維持，亦無不合。原告徒執前詞，訴請撤銷，
    為無理由，應予駁回。兩造其餘攻擊防禦方法均與本件判決
    結果不生影響，故不逐一論述，併此敘明。
八、據上論結，本件原告之訴為無理由，依行政訴訟法第98條第
    1 項前段、第218 條、民事訴訟法第385 條第1 項前段，判
    決如主文。
中    華    民    國    97    年     7    月    3     日
              臺北高等行政法院第三庭
                      審判長法  官  姜素娥
                            法  官  楊莉莉
                            法  官  陳心弘
上為正本係照原本作成。
如不服本判決，應於送達後20日內向本院提出上訴狀並表明上訴
理由，如於本判決宣示後送達前提起上訴者，應於判決送達後20
日內補提上訴理由書（須按他造人數附繕本）。
中    華    民    國    97    年     7    月    3     日
                            書記官  鄭聚恩


司法院資訊處製作；財團法人民間司法改革基金會備份。
